臺灣臺北地方法院民事判決　　　　　 96年度勞訴更(一)字第1號
原　　　告　中華航空股份有限公司
法定代理人　趙國帥　
訴訟代理人　童興華　
被　　　告　甲００　
　　　　　　乙００　
　　　　　　丙００　
共　　　同
訴訟代理人　徐松龍律師
複 代理 人　陳宥餘　
當事人間請求損害賠償事件，經本院於中華民國96年12月11日言
詞辯論終結，判決如下：
    主      文
被告應連帶給付原告新台幣貳佰壹拾伍萬貳仟零貳拾貳元及自民
國九十五年三月一日起至清償日止，按年息百分之五計算之利息
。
訴訟費用由被告連帶負擔。
本判決於原告以新台幣柒拾貳萬元為被告供擔保後，得假執行。
但被告如以新台幣貳佰壹拾伍萬貳仟零貳拾貳元為原告預供擔保
後，得免為假執行。
    事實及理由
甲、程序方面：
一、原告法定代理人原為魏幸雄，嗣訴訟繫屬後於民國96年10月
    2 日變更為趙國帥，有中華航空公司函稿、中華航空公司人
    事通報、原告公司第十七屆董事會第十五次會議議事錄（節
    錄本）附卷足參，變更後之法定代理人趙國帥遂於96年10月
    12日提出書狀聲明承受訴訟（見本院卷二第1 至6 頁），經
    核與民事訴訟法第一百七十條、第一百七十五條、第一百七
    十六條規定相符，應予准許。
二、次按請求之基礎事實同一者，縱於訴狀送達後，原告仍得將
    原訴變更或追加他訴，無須得被告同意，此觀民事訴訟法第
    二百五十五條第一項第二款規定自明。
  (一)所謂請求之基礎事實同一，係指變更或追加之訴與原訴之主
    要爭點有其共同性，各請求利益之主張在社會生活上可認為
    同一或關連，而就原請求之訴訟及證據資料，於審理繼續進
    行在相當程度範圍內具有同一性或一體性，得期待於後請求
    之審理予以利用，俾先後兩請求在同一程序得加以解決，避
    免重複審理，進而為統一解決紛爭，且無害於他造當事人程
    序權之保障，俾符訴訟經濟者稱之。判斷是否合於本款之請
    求之基礎事實同一，應考慮被告之防禦權是否受到不利益及
    在訴訟之過程，准予為訴之變更、追加後，原來已經進行過
    之訴訟資料與証據資料，有無繼續使用之可能性及價值等情
    。
  (二)原告起訴係本於兩造間承諾書第二條及被告甲００94年12月
    16日簽署之承諾書等約定，請求被告甲００及其連帶保證人
    即被告乙００、丙００連帶賠償被告甲００受訓期間費用合
    計新台幣（下同）2,152,022 元暨法定遲延利息。嗣原告在
    訴狀送達後之96年8 月16日提出書狀，追加訴訟標的再依民
    法第一百八十四條第一項規定及基於被告甲００94年12月16
    日簽署之切結書約定，聲明請求被告連帶給付上開金額，而
    為訴之追加（見本院卷一第284 頁）。雖被告對此訴之追加
    表示不同意，然核原告追加前後所主張之基礎事實，均以被
    告甲００是否曾於澳洲受訓期間參與遊戲而有脫衣裸露之行
    為，及其與原告訂立契約時有無詐欺、虛偽意思表示等情為
    據，因追加後所應調查之證據資料、兩造所提攻擊防禦方法
    ，與追加前原來已經進行過之訴訟資料與證據資料，有其共
    通性，且追加前兩造所提證據資料仍得予以繼續使用，另無
    甚礙於被告之防禦，故應許其為訴之追加，合先敘明。
乙、得心證之理由：
一、原告主張：
  (一)被告甲００於93年底經原告錄取為培訓機師，嗣於94年2 月
    17日報到前邀同被告乙００、丙００為連帶保證人，與原告
    簽訂承諾書，參與原告所提供之飛航機師培訓課程，並在承
    諾書第二條約定訓練期間若因品德原因退訓，願賠償原告已
    用之一切費用（含訓練費及津貼等）。被告甲００自94年2
    月17日起至94年4 月1 止，先於原告松山機場松訓區接受地
    面課程後，旋於94年4 月3 日赴澳洲FTA 學校（即Flight
    Training Adelaide） 接受為期約十個月飛航機師培訓課程
    ，並簽結「自訓駕駛員初級訓練生活須知及行動準則」（下
    稱受訓準則）一份，承諾將確實遵守，依受訓準則第七條第
    九項規定：「如有私德、行為不當以致影響訓練進度或本公
    司（即原告）聲譽受損等情事，得視情節輕重予以處分或退
    訓」。詎被告甲００在澳洲FTA 學校受訓期間，不思戮力精
    益飛行技能，竟多次與男學員在受訓校區內玩起脫衣遊戲，
    罔顧原告聲譽及男女有別之倫常關係。經原告深入調查後，
    復發現被告甲００向原告應徵培訓機師時所填寫之機師工作
    申請表，竟偽選「未婚」選項，且在自傳中隻字未提及其已
    離婚並育有一子之事實，另更陳述其曾擔任訴外人臺灣高速
    鐵路股份有限公司（簡稱臺灣高鐵公司）行政經理一職，實
    則該公司並無此職稱，此構成經歷詐稱，上情均與被告甲０
    ０於機師工作申請表中所表明其並無隱瞞、造假、虛構等不
    實情事乙節相左，其有詐欺隱瞞意圖甚明，更不具備機師足
    資信賴之人格品行。再者，被告甲００在受訓期間與另位男
    學員交往密切，經向其查詢後雖否認此事，但被告舉措卻讓
    其他所有學員均認其二人有親密關係存在，益徵，被告甲０
    ０與該名男學員縱無男女朋友名義、惟仍有失男女份際之親
    密舉措，乃屬在受訓期間且在校園內之不正常男女交往行為
    ，實已紊亂受訓學員紀律、樹立不良示範，明顯影響原告公
    司聲譽；況原告從事國際飛航運輸工作，所轄空服員需不定
    時旅居國外，對於空勤人員男女份際要求，實逾一般國內從
    事地勤工作之員工，並於工作規則辦法中明定。又被告甲０
    ０在原告發現前揭事實後，希冀換取原告從輕處分、繼續飛
    行，遂於94年12月16日另行簽署承諾書表明：「本人誠摯希
    望繼續在華航飛行而為此承諾書之簽署，但同時瞭解本人為
    此承諾書，未必換取華航必定讓本人繼續在華航飛行之允諾
    。本人無異議同意華航此次事件（即94年12月15日原告派人
    在澳洲FTA學校調查之事件）之任何決定。」、「本人不會
    找第三人為此事件來與華航接觸、聯絡、說情或做任何請求
    」、「本人如有違背前揭任一承諾，願受華航最嚴厲之處分
    ，包括終止訓練或解僱，並願賠償華航違約金、訓練費用及
    其他損失」。然原告為一航空公司，公司之信譽對於爭取客
    戶，具直接而重大影響，且鑑於機師須具備足資信賴人格，
    否則公司無以賦予飛機財產及旅客性命等攸關飛安之重責大
    任，故原告向以高標準要求所屬員工展現重視飛航安全、紀
    律及足資信賴之形象，機師或空服人員如發生私德上瑕疵，
    自將使一般人對原告產生安全、紀律及信賴上疑慮。因此，
    原告經考量被告甲００之行為與須具備足資信賴之機師適職
    性有所不合後，最終仍決定自94年12月23日起將其退訓。但
    被告甲００自遭退訓後，竟不斷透過立委介入協調，而違反
    前揭於94年12月16日所為承諾。
  (二)被告甲００意圖獲取原告鉅額培訓飛行學員之財產利益，以
    詐術手段謊稱臺灣高鐵公司重要經歷、偽選未婚選項，侵害
    原告錄取其他優秀人選之利益及培訓投資之財產權，已構成
    侵權行為。再者，被告甲００在原告94年12月16日與其談話
    記錄調查中，表示僅曾玩過脫衣遊戲一次，當日接受原告調
    查詢問前，則簽立切結書表示就所詢事項據實陳述，如有違
    背則願接受原告最嚴厲之處分，包括終止契約、賠償原告有
    關違約金、訓練費用及損失等；而其在該日談話記錄中稱脫
    衣裸露之行為只玩過一次、確定一次，卻於向立法委員所提
    陳情書中改稱曾有過兩次脫衣裸露之行為，而有陳述矛盾、
    隱瞞欺騙之情，違反94年12月16日切結書之承諾。是依民法
    第一百八十四條第一項規定、被告甲００94年12月16日切結
    書承諾，被告亦應賠償原告訓練費用相關損失。
  (三)被告甲００自94年2 月17日至94年12月22日止受訓期間領有
    生活津貼，國外受訓為每月美金300 元、國內受訓則為每月
    20,000元；又原告為使被告甲００赴澳洲受訓，曾支出簽證
    費11,700元、機票費用13,206元、體檢費用1,883 元、 FTA
    學校訓練費用2,000,901 元；另有學科補考費用6,076 元、
    被告甲００赴校外就醫之交通費用1,154 元、醫療費用 642
    元，以上共計2,152,022 元。經原告於95年2 月6 日發函予
    被告甲００，請求於95年2 月28日前返還上開訓練費用暨損
    失2,152,022 元，被告迄今仍未返還。再者，被告乙００、
    丙００既為被告甲００之連帶保證人，自應就此項訓練費用
    及損失之債務負連帶給付責任。
  (四)為此，本於民法第一百八十四條第一項規定及兩造間承諾書
    第二條約定、被告94年12月16日承諾書暨切結書之約定，請
    求被告甲００及連帶保證人即被告乙００、丙００連帶賠償
    受訓期間費用暨給付法定遲延利息等語。並聲明：
  1.被告應連帶給付原告2,152,022 元，及自95年3 月1 日起至
    清償日止，按年息5%計算之利息。
  2.願供擔保以代釋明，請准宣告假執行。
二、被告則抗辯：
  (一)原告有為被告甲００辦理勞工保險，並依受訓準則按月給付
    被告甲００薪資，依勞動基準法第二條第三款規定，已具備
    僱傭關係之成立要件。況在受訓準則內亦賦予原告懲戒學員
    之權源，原告與甲００間具有從屬性，為僱傭契約關係，而
    有勞動基準法之適用，原告自不得違反該法之規定。
  (二)被告甲００所受訓擔任之副機師職務，係著重其飛行技能及
    專業飛航知識之培養，縱被告甲００在澳洲受訓期間，有與
    同期學員數人於假日課餘之私下聚會中，在學校宿舍內，由
    學員為其舉辦之生日派對上，因玩遊戲，脫至只剩內衣褲，
    然當時早已先行使用大浴巾遮掩，並無暴露之情形，且發生
    之時地更係屬私密場合，若有不當，亦僅係被告甲００私德
    上有所瑕疵，對於其飛行專業或能力並無影響。況該聚會遊
    戲，除一、二位同學外，全部學員均有參與，惟原告卻僅對
    被告甲００及另一名男學員以罔顧公司聲譽及男女有別之倫
    常關係為由，做出退訓解僱處分，而容許其他參與遊戲之學
    員簽寫悔過書後得以繼續受訓，顯見，原告解僱被告甲００
    之處分，絕非最後、無法迴避不得已手段，實有違解僱最後
    手段性原則而屬無效。
  (三)勞工相關法令及原告工作規則中並無規定勞工須向雇主報告
    私人交友狀況或與異性交往情形之義務，原告竟以侵犯被告
    甲００隱私之手段，挾其雇主優勢地位，盤查其他一同受訓
    學員後，以被告甲００與其他男學員交往密切為由解僱，顯
    有未合，更與兩性工作權平等、憲法消除性別歧視等精神有
    違。
  (四)又被告甲００在受訓前，曾填寫一份調查表，當時即已載明
    離婚且育有一子之事實，並於原告為員工辦理保險時，同時
    為其子辦理團保，顯見，原告早已知悉此事。再者，原告將
    被告甲００退訓時，並未以被告甲００有於自傳中虛偽填載
    臺灣高鐵公司經歷為退訓事由；況且，被告甲００在機師工
    作申請表工作經歷欄中，填載現職為臺灣高鐵公司，職稱為
    Office in Charge，與該公司事後出具之文件中所載Office
    in Charge of Administration ，及工作經歷職務內容為as
    the office manager等並無不符，且該公司組織圖亦明確記
    載被告甲００職務為Office Administration，故被告甲０
    ０自傳內容並無不實。原告設有航務處專門辦理培訓機師之
    錄取、任用、訓練等勞工事務，該單位亦屬於勞動基準法第
    二條第二款定義之雇主，上述事由在原告航務處進行之航訓
    調查表中已載明，原告自然早已於94年4月間知悉前開各事
    由，所為終止契約已逾勞動基準法第十二條第二項所定三十
    日除斥期間。再者，依同法第十二條一項第一款規定，原告
    應就其因被告甲００應徵時之申請表填載不實而受有損害之
    事實，負舉證責任，故原告執此為由終止契約並不合法。
  (五)被告甲００為請求原告勿將其退訓或解僱，而於94年12月16
    日書立承諾書，惟原告仍執意為違法解僱之處分，被告甲０
    ０為維護權益，方尋求第三公正人士居中協調，原告並不得
    以此做為解僱或請求賠償之依據。
  (六)又被告甲００向立法委員所提陳情書陳述之內容，僅有一次
    先行以浴巾圍住後脫衣之行為，至另外遭女同學強行將衣服
    拉起（並非脫去衣服），並非被告甲００自己之行為，不可
    歸咎於被告甲００，又其他女同學將被告甲００衣服拉起之
    不當行為，非但未遭原告予以懲處，原告竟反而扭曲被告甲
    ００有脫衣裸露，顯與事實不符，其再以被告甲００94年12
    月16日經調查時所為陳述脫衣裸露之次數虛偽，而依該日簽
    署之切結書求償，顯不足採。
  (七)並聲明：原告之訴及假執行聲請駁回；如受不利判決，願供
    擔保，請准宣告免為假執行。
三、兩造不爭執之事實（詳見本院96年6 月22日言詞辯論期日，
    卷一第246 至247 頁）：
  (一)被告甲００於93年底經原告錄取為培訓機師：
  1.受訓期間領有生活津貼，國外受訓為每月美金300 元、國內
    受訓為每月新台幣20,000元。
  2.被告甲００再於94年2 月17日邀同被告乙００、丙００為連
    帶保證人，與原告簽署承諾書，由被告甲００參與原告提供
    之飛航機師培訓課程。
  3.機師培訓課程期間先自94年2 月17日起至94年4 月1 日止，
    在原告松山機場松訓區接受地面課程，嗣於94年4 月3 日起
    赴澳洲FTA 學校接受為其約10個月之飛航機師培訓課程，並
    簽署「自訓駕駛員初級訓練生活須知及行動準則」。
  4.若受訓完畢後則將以試用副機師任用，進入試用期，擔任試
    用副機師前並未從事實際航空器之線上飛行工作。
  (二)被告甲００在93年4 月26日向原告應徵培訓機師時，所填載
    之機師工作申請表中，在婚姻狀況一欄勾選未婚、所附自傳
    並未提及其當時已離婚並育有一子之事實。
  (三)被告甲００在經原告錄取為培訓機師後，有在受訓前之調查
    表載明育有一子之事，另外在婚姻欄位勾選其他（所謂其他
    包括喪偶、離婚在內）。
  (四)被告甲００有於94年12月16日製作承諾書交付原告，表明將
    來在受訓期間、任職期間不會再有違反一般人對於男女間往
    來應有倫常觀感之相關行為；另表示無異議同意原告有關其
    在澳洲受訓期間事件之任何決定。當時原告尚未決定要對被
    告做出退訓處分。
  (五)原告於94年12月間通知被告甲００自同月23日起終止培訓機
    師契約關係，該通知於94年12月26日經被告甲００收受。
  (六)原告於95年2 月6 日催告請求被告甲００於95年2 月28日前
    如數依94年2 月17日承諾書賠償受訓期間費用共2,152,022
    元，該通知已送達被告甲００。
  (七)依「自訓駕駛員初級訓練生活須知及行動準則」第七條第九
    項規定：被告甲００如有私德、行為不當以致影響訓練進度
    或原告公司聲譽受損情事，原告得視情節輕重予以處分或退
    訓。
  (八)被告甲００所填載93年4 月26日機師工作申請表中，填表說
    明第三點為：「所有資料務必照實填寫，如發現有任何隱瞞
    、造假、虛構等不實情事，公司得隨時與當事人終止僱用關
    係」，申請表第五頁被告甲００簽名欄位上方有記載「在此
    聲明：上述所有資料均據實填寫，並同意公司調查，如有造
    假或虛構情事願無條件接受解僱處分」。
  (九)若原告主張其終止契約、被告應負賠償責任為有理由，則被
    告應賠償之金額為2,152,022 元。
  (十)被告甲００在澳洲受訓期間，於學校宿舍內，由學員為其舉
    辦之生日派對上，因玩遊戲，脫衣至只剩內衣褲，當時除一
    、兩位同學外，全部學員均有在場參與。
  (十一)被告甲００在93年4 月26日向原告應徵培訓機師時，確實已
    離婚並育有一子。
四、本件經兩造於本院96年6 月22日、96年8 月21日言詞辯論期
    日整理後（見本院卷一第247 、306 頁），兩造爭執之重點
    在於：
  (一)被告甲００在機師培訓期間，與原告間契約性質為何？是否
    為勞動基準法所稱勞動契約，而有該法之適用？
  (二)原告以被告甲００多次罔顧男女倫常及原告聲譽而在澳洲受
    訓期間玩起脫衣遊戲，應徵時填載其為未婚、擔任過臺灣高
    鐵公司行政經理一職等不實資料，另受訓期間與一名未婚男
    學員有不正常男女關係，品德不當、無法適任機師為由，對
    被告甲００施以退訓、終止契約之處分，是否有效？
  1.兩造間契約有無解僱最後手段性原則之適用？原告退訓處分
    是否發生效力？
  2.被告甲００倘若有原告所指上述行為，則原告直接行使契約
    終止權之懲戒解僱處分，與勞動基準法第十二條第一項第一
    款、第四款要件相符否？
  3.原告以上開事由終止勞動契約，有無超逾同法第十二條第二
    項之三十日除斥期間？
  (三)被告應否依承諾書第二條、94年12月16日承諾書約定，對原
    告負連帶賠償被告甲００受訓期間費用，並給付法定遲延利
    息之責任？
  (四)原告追加主張被告甲００在其94年12月16日談話記錄調查中
    ，就脫衣裸露行為之次數向其為不實陳述，構成隱瞞、欺騙
    ，為民法第一百八十四條第一項之侵權行為，亦違反被告甲
    ００94年12月16日所為切結書之承諾，故應依侵權行為之法
    律關係、94年12月16日切結書之約定，負連帶賠償被告甲０
    ０受訓期間費用，並給付法定遲延利息之責任，有無理由？
五、現就兩造爭執之重點，析述如下：
  (一)被告甲００在機師培訓期間，與原告間契約性質為何？是否
    為勞動基準法所稱勞動契約，而有該法之適用？
  1.原告就此主張：被告甲００在受訓期間僅接受機師培訓，享
    受鉅額培訓利益，並未向原告提供任何勞務或工作，期間僅
    受領補助性質之生活津貼，未領取任何工作對價之報酬，與
    原告公司間所存者乃訓練關係，尚非勞雇關係；被告甲００
    須俟受訓完畢，方以副機師任用，甫進入試用期，故在其訓
    練未完成前，從未進入試用期，亦並未為原告真正從事線上
    飛行、提供勞務，原告無從試驗、審查或評價其工作能力與
    適職性，自非原告公司員工，故無勞動基準法之適用；至於
    原告為其投保國泰人壽團體保險，乃原告與保險公司所商定
    之交易條件，非謂被告甲００即因此與原告成立勞雇關係等
    語。
  2.按我國勞動基準法第二條第六款所稱之勞動契約，係指約定
    勞雇關係之契約，其當事人分別為勞工與雇主。勞工為受僱
    主僱用從事工作獲致工資者；雇主則指僱用勞工之事業主等
    （同法第二條第一、二款規定參照）。勞動契約最重要之內
    容莫過於從事工作、獲致工資兩點，而與民法第四百八十二
    條僱傭契約之主給付義務內容一致。又一般學理上亦認勞動
    契約當事人之勞工，具有下列特徵：(1)人格從屬性，即受雇
    人在雇主企業組織內，服從雇主權威，並有接受懲戒或制裁
    之義務；(2)親自履行，不得使用代理人；(3)經濟上從屬性，
    即受雇人並不是為自己之營業勞動而是從屬於他人，為該他
    人之目的而勞動；(4)納入雇方生產組織體系，並與同僚間居
    於分工合作狀態。勞動契約之特徵，即在此從屬性。又基於
    保護勞工之立場，一般就勞動契約關係之成立，均從寬認定
    ，只要有部分從屬性，即應成立；惟成立勞動契約之前提，
    須當事人間權利義務具備首揭所指「從事工作」、「獲致工
    資」兩項內涵，其次再探究該契約是否具備使用從屬關係。
  3.然而，因事業單位僱用新進員工，僅能先對該員工之學經歷
    為形式上審查，並未能真正瞭解該名員工是否適合僱傭，因
    此，實際上亦應允事業單位有必要對新進員工施以訓練、養
    成，藉由評價受訓對象之職務適格性及能力，作為考量將來
    締結正式勞動契約與否之依憑。此與向來所討論之勞動契約
    附有試用期間條款者，其法律性質又有相異之處，蓋試用期
    間內之勞工，仍然提供勞務；倘若事業單位僅對勞工實施教
    育訓練、養成技能，但未要求勞工盡勞務給付之義務者，則
    該等契約性質顯然與附試用期間之勞動契約有別。
  4.惟為落實保護勞工之目的，亦不可使事業單位在訓練養成勞
    工之勞動契約締結前階段，行使權利過於恣意。本院認為既
    然事業單位設此訓練養成期間之目的，在於促成、試驗、審
    查該受訓對象是否具備將來勝任工作之能力，故在此正式勞
    動契約成立之前階試驗、審查、訓練階段，雙方當事人契約
    終止權之行使，原則上依其等間契約約定內容決之，並無須
    具備勞動基準法所規定之法定終止事由；此時雇主之解僱權
    在法律上應容許較大之彈性，無須如一般勞動契約基於保護
    正式任用勞工之地位而嚴格限制雇主解僱權以防止雇主濫用
    解僱權（勞動基準法第十一條、第十二條規定參照）；僅係
    雇主在行使解僱權時並非毫無限制，為保護受訓練之勞工對
    象，雇主仍應綜合職業能力、業務適格性等基準，具體評價
    後認為解僱之理由合理時，解雇權之行使方屬合法，不得濫
    用其訓練期間內之解雇權。
  5.經查，原告與被告甲００間承諾書（見本院臺北簡易庭96年
    度北勞調字第152 號卷第11頁，下稱調解卷）首先約定，被
    告甲００已獲原告錄取參加機師培訓訓練，在完訓合格後，
    以試用副機師任用，自正式任用為試用副機師之日起，必須
    在原告公司服行機師職務至少二十年（見承諾書第二條第三
    、四項約定）。次查，被告甲００並同時簽署「自訓駕駛員
    初級訓練生活須知及行動準則」，受訓期間相關請假、休假
    、食宿、待遇與津貼、行為規範等悉依受訓準則決定，此為
    兩造不爭執之事實。再者，如兩造不爭執之事實(一)之１、４
    所載，被告甲００在此培訓期間內並未提供任何與副機師有
    關之勞務，僅係單純地接受原告提供之訓練，且受訓期間內
    僅領有生活津貼，該津貼之給付並非因其提供勞務而獲得之
    對價。揆諸前揭說明，難謂原告與被告甲００間在受訓期間
    內之契約性質屬於民法僱傭契約關係，或屬勞動基準法規範
    之勞動契約關係，故並非勞動基準法所稱勞動契約，而無該
    法之適用，首堪認定。
  6.雖被告甲００接受原告所為機師培訓期間，並無勞動基準法
    之適用，但依前開４之說明，原告得否對其施以退訓、終止
    契約之處分，以及原告行使此等處分之事由等，仍應依受訓
    準則相關規範之限制，不得流於恣意，應先予辨明。
  (二)按原告以單一之聲明，主張二以上訴訟標的，而請求法院擇
    一訴訟標的為其勝訴之判決者，乃所謂選擇訴之合併，原告
    依其中之一訴訟標的可獲全部受勝訴判決時，法院固得僅依
    該項訴訟標的而為判決，對於其他訴訟標的無庸審酌；惟如
    各訴訟標的對於原告判決之結果不同，法院自應擇對原告最
    為有利之訴訟標的而為裁判（最高法院94年度台上字第2311
    號判決參照）。本件原告係以單一之聲明，而主張如一之(四)
    所載等數項訴訟標的，而請求本院擇一訴訟標的為其勝訴之
    判決（見本院卷一第318 頁），故本院爰先就如四之(四)所列
    兩造爭點先為裁判，至於其餘四之(二)、(三)所列爭點則在後順
    位論述之，合先敘明。
  (三)原告追加主張被告甲００在其94年12月16日談話記錄調查中
    ，就脫衣裸露行為之次數向其為不實陳述，構成隱瞞、欺騙
    ，為民法第一百八十四條第一項之侵權行為，亦違反被告甲
    ００94年12月16日所為切結書之承諾，故應依侵權行為之法
    律關係、94年12月16日切結書之約定，負連帶賠償被告甲０
    ０受訓期間費用，並給付法定遲延利息之責任，有無理由？
  1.原告主張：在其調查訊問過程中，被告甲００並未據實陳述
    ，隱瞞欺騙其脫衣裸露行為之次數，實不具備誠實足資信賴
    、遵守紀律之機師品行等語；被告就此則抗辯如二之(六)所載
    。
  2.按勞動契約關係中，勞工之主給付義務為工作義務，即勞務
    之給付，兩造間機師培訓訓練契約關係雖非勞動基準法所稱
    勞動契約，但亦係為將來締結勞動契約而做之準備，已如前
    述，故相關被告甲００在培訓訓練契約關係中對原告應盡之
    義務內容等，除依兩造間契約約定內容判斷以外，勞工法上
    提及之勞工相關給付義務亦得援引參照。再者，勞動關係著
    重者不僅在於財產價值之交換而已，因勞動關係具有從屬性
    ，含有高度人格特質，且具有繼續性，在勞務之提供與報酬
    給付之契約履行過程中，依據契約及民法第一百四十八條所
    定誠實信用原則，得衍生一系列勞工之附隨義務。關於勞工
    附隨義務有稱之為忠實義務者，亦有稱為忠誠義務者，其意
    旨為勞動者應盡注意義務提供勞務，並忠實維護雇主合法利
    益，換言之，勞工在履行勞動關係之義務、行使勞動關係之
    權利和維護與勞動關係相關之雇主利益時，應要求該勞工依
    誠實信用原則之方法，合理地考慮自己在企業內地位，除了
    注重自身利益外，亦需考量其他勞工利益。
  3.目前事業單位若制訂有工作規則者，大多在工作規則中會訂
    有勞工應遵守之服勤紀律，勞工亦當忠實遵守，設若勞工違
    反勞動契約或工作規則，而且情節重大時，勞動基準法第十
    二條則規定雇主得不經預告解僱勞工，使其能維護契約上利
    益，或維持工作規則之威信，以利企業經營之統御。經查，
    原告在被告甲００錄取為培訓機師後，所施予之機師培訓課
    程期間先自94年2 月17日起至94年4 月1 日止，在原告松山
    機場松訓區接受地面課程，嗣於94年4 月3 日起赴澳洲FTA
    學校接受為其約10個月之飛航機師培訓課程，被告甲００並
    簽署「自訓駕駛員初級訓練生活須知及行動準則」（即受訓
    準則），此情為兩造所不爭執者（見三之(一)所載）；而原告
    在受訓準則第七條「行為規範」中對於受訓學員之儀容、言
    行、紀律遵守、生活習慣等均特別予以規範，要求謹言慎行
    、遵守受訓學校校規及紀律，第九項則規定：「如有私德、
    行為不當以致影響訓練進度或本公司（即原告）聲譽受損等
    情事，得視情節輕重予以處分或退訓」，有受訓準則在卷可
    稽（見調解卷第48頁）。參以，被告甲００受此機師培訓之
    訓練，係為就將來能適任副機師職務所做之準備，而民航機
    之駕駛，身繫全機旅客及組員生命之安危，除應具備正確之
    飛安觀念，對其工作應賦予高度之注意義務外，並應依原告
    公司相關航務規定及相關航空法令等，確實遵守各項操作規
    定，以保障每次飛行任務均能安全地將旅客送達至目的地。
    原告為此並針對飛航組員設有技術審查會、紀律審查會之審
    查制度，有原告所提飛航組員作業辦法附卷可佐（見本院卷
    一第295 頁）。被告甲００雖尚未經原告受僱擔任正式機師
    、副機師等飛航組員之工作，但以其居於培訓機師之階段，
    將來可能擔任此等飛航工作，則原告就飛航組員之專業技術
    、品德要求，亦可作為原告審查其可否通過機師培訓訓練參
    考標準之列。且原告公司之客運部門營業收入為其最重要之
    營業所得，而每位旅客選擇航空公司莫不以飛安作最重要之
    考量因素，故被告甲００是否具備適任機師、副機師之專業
    能力，有無具備正確之飛安觀念、誠實並足資信賴之人格，
    厥為其在機師培訓期間應受原告考核之核心內容。
  4.次查，如兩造不爭執之事實(十)所載，被告甲００確實曾發生
    於澳洲學校受訓期間之宿舍內，由學員為其舉辦之生日派對
    上，除其中一、二位學員未到場外，在其餘學員均有到場參
    與之情形下，因玩遊戲，脫衣至只剩內衣褲之情事。又：
  (1)原告在此事件發生後，曾展開調查，並於94年12月16日與被
    告甲００進行談話訪查，被告甲００在受詢問前曾簽署切結
    書，表示：「對華航今日（94年12月16日）所詢事項據實陳
    述，絕無匿、飾、增、減等隱瞞或欺騙之行為。如有違背，
    願受華航最嚴厲之處分（包括終止契約，並賠償華航違約金
    、訓練費用及損失等金額），絕不異議」等情，有切結書附
    卷足稽（見本院卷一第111頁）。足徵，原告希冀被告甲０
    ０能據實說明之要求甚高，甚者，被告甲００是否誠實信用
    之人格，應為重要之處，此點被告甲００應知之甚詳。
  (2)而被告甲００在受原告詢問時，答稱：「（問：是否在進入
    華航後，有玩過真心話大冒險的遊戲？如何的遊戲？您是否
    有玩過？是誰召集您玩這個遊戲？玩過幾次？玩的地點有哪
    些地方？）有。大家都是起鬨好玩，事實上是很早期，玩過
    一、二次，那是在台北及剛來這裡（即澳洲FTA學校）後前
    一兩個月時所玩的。…比較誇張的是我生日那天，大家幫我
    慶生鬧我…他們有叫我把衣服脫掉，我就把衣服脫掉，上半
    身除了用雙手環抱著、並蹲著外，旁邊的女生幫我蓋起來，
    然後把我衣服拉起來，然後馬上穿上，但過程只有兩、三秒
    。這樣的行為我只玩過一次，確定一次…」等語（見本院卷
    一第106頁談話記錄），被告就此談話記錄內容並未予爭執
    （見本院卷二第31頁，96年12月11日言詞辯論筆錄）。是被
    告甲００在原告就脫衣遊戲一事展開調查後，受詢問時極力
    向原告強調「這樣的行為我只玩過一次，確定一次」，陳稱
    僅曾玩過一次脫衣遊戲，且脫衣至只剩內衣褲之程度等節綦
    詳。
  5.惟查，被告甲００在經原告處以退訓處分後，遂向立法委員
    陳情，所遞出之陳情書中卻記載：「…於澳洲受訓第一個月
    時，本人曾參與一次撲克牌遊戲，而同學們協議一次脫一件
    衣服，在場除了我還有另一位女學員，當晚我曾脫掉上衣…
    。另一次則為四月底時，同學們為我慶生並起鬨…另有女同
    學們把我外衣拉起，隨即再穿回，…」（見調解卷第65頁）
    ，該陳情書確實為被告甲００所製作者，經被告在本院96年
    8 月21日言詞辯論期日自認甚詳（見本院卷一第306 頁）。
    承此，被告甲００在受機師培訓期間，先後共與學員玩撲克
    牌脫衣遊戲二次，有脫衣之行為者，亦有二次，非如被告甲
    ００在94年12月16日原告詢問時所述之僅有一次，足見，被
    告甲００在原告當日詢問調查時，陳述已有不實之情事，而
    有違反其同日在切結書中所為之據實陳述承諾。
  6.被告抗辯：被告甲００參與脫衣遊戲之行為，與其將來欲擔
    任之機師專業能力無涉等語。
  (1)首按，被告甲００參與脫衣遊戲行為，若未涉違反男女倫常
    或其他逾矩、違法情形，原告以此為由處以退訓，或容有過
    當之處。但查，被告甲００在93年4 月26日向原告應徵培訓
    機師時，確實已離婚並育有一子之事實，俱為兩造所不爭執
    （見三之(十一)）；然而，被告甲００應徵培訓機師時，所製作
    之機師工作申請表婚姻狀況欄位，在該欄位有未婚、已婚、
    分居、離婚、再婚、鰥居等選項下，竟選擇勾選未婚一欄，
    做與事實狀況不符之選填，亦有未依該申請表所要求據實填
    載之情狀（詳三之(八)）。顯見，被告甲００在原告歷次要求
    據實陳述、據實填載之情形下，已有未照實遵守履行之行為
    。
  (2)被告雖抗辯原告以其在機師工作申請表填載不實由處以退訓
    ，超逾勞動基準法第十二條第二項所定三十日除斥期間等語
    。但查，兩造間契約性質非勞動基準法所稱勞動契約，尚無
    該法之適用，已如前述，此外，受訓準則中亦未就原告退訓
    處分之行使設有除斥期間，故被告此部分所辯，尚屬無據。
  7.茲既擔任機師之職務，除應具備飛航相關專業能力外，尚應
    具備如３所說明之誠實並足資信賴之人格，始堪稱適任。被
    告甲００除有前述未據實填載機師工作申請表之行為外，另
    在原告調查澳洲學校受訓期間學員脫衣遊戲事件過程中，在
    切結將如實答覆原告所為詢問之前提下，仍有隱匿未誠實應
    詢之舉，此除有受訓準則第七條行為規範所指私德、行為不
    當之情形外，亦構成違反其在94年12月16日所為切結書之承
    諾，洵堪認定。
  8.末查，被告甲００既已在94年12月16日切結書中同意，其當
    日受詢問如有隱匿未據實陳述之情，願受原告最嚴厲之處分
    ，包括終止契約，並賠償違約金、訓練費用及損失等金額等
    內容，則原告於94年12月間以被告甲００「不適宜再接受培
    訓機師訓練」為由，終止與伊之訓練契約關係，處以退訓處
    分（見調解卷第61頁退訓通知函），縱尚未該當於受訓準則
    第七條第九項關於須被告甲００行為不當乙事致影響訓練進
    度或原告聲譽受損之要件，但依被告甲００94年12月16日切
    結書所為承諾，顯已違反對原告所負忠誠義務，破壞其等雙
    方間之信賴關係，致雙方關係之進行受到干擾，而達無法期
    待原告公司繼續維持訓練關係之情況，原告對其處以退訓處
    分，並請求被告返還訓練費用等款項，並未違反兩造間之合
    意內容（即94年12月16日切結書），應屬有效。
  9.至於原告本於民法第一百八十四條第一項規定請求被告負損
    害賠償責任部分，因原告依被告甲００94年12月16日切結書
    所為主張，已屬有據，故此部分所為之請求，於本件論斷結
    果無影響，自無須再予細論。
  (四)因原告所為退訓處分為有效，已如前述，故兩造其餘如四之
    (二)、(三)所列爭點，因與本件判決結果無礙，本諸選擇訴之合
    併原則，本院無須再就此等訴訟標的為裁判。
  (五)再查，被告乙００、丙００為被告甲００之連帶保證人，願
    保證就被告甲００對原告所負之賠償責任，負連帶清償之責
    ，此節有承諾書在卷可證（見調解卷第11頁）。又被告應賠
    償之金額為2,152,022 元，復為兩造不爭執（見三之(九)），
    故被告自應就此項訓練費用及損失之債務對原告負連帶給付
    責任。
六、依民法第二百二十九條第二項前段、第三項規定：「給付無
    確定期限者，債務人於債權人得請求給付時，經其催告而未
    為給付，自受催告時起，負遲延責任。」、「前項催告定有
    期限者，債務人自期限屆滿時起負遲延責任。」，及同法第
    二百三十三條第一項前段規定：「遲延之債務，以支付金錢
    為標的者，債權人得請求依法定利率計算之遲延利息。」，
    承兩造不爭執之事實(六)，原告於95年2 月6 日催告請求被告
    甲００於95年2 月28日前如數依94年2 月17日承諾書賠償受
    訓期間費用共2,152,022 元，該通知已送達被告甲００；是
    以，原告主張被告應自95年3 月1 日起給付法定遲延利息，
    自屬有據。
七、綜上所述，被告甲００先於應徵機師培訓時，在機師工作申
    請表婚姻狀況欄位為不實之勾選，復於原告就澳洲學校受訓
    期間所發生之學員間脫衣遊戲事件進行調查時，在承諾願如
    實陳述之前提下，未據實告知其參與之脫衣遊戲次數，而違
    反其所為之94年12月16日切結內容，顯不符原告所為應具備
    足資信賴之人格要求，原告以此為由處以退訓處分，自屬有
    據。從而，原告本於與被告甲００間94年12月16日切結書、
    承諾書（調解卷第11頁）之約定，請求被告甲００及連帶保
    證人即被告乙００、丙００連帶給付2,152,022 元，及自95
    年3 月1 日起至清償日止，按年息5%計算之利息，為有理由
    ，應予准許。
八、本件為判決之基礎已臻明確，兩造其餘之陳述及所提其他證
    據，經本院斟酌後，認為均於判決之結果無影響，亦與本案
    之爭點無涉，自無庸逐一論述，併此敘明。
丙、假執行之宣告：
    兩造陳明願供擔保請為宣告假執行或免為假執行，經核均與
    規定相符，爰分別酌定相當之擔保金額予以宣告。
丁、結論：原告之訴為有理由，並依民事訴訟法第八十五條第二
    項、第三百九十條第二項、第三百九十二條第二項，判決如
    主文。
中    華    民    國    96    年    12    月    21    日
                  勞工法庭  法  官  賴錦華
以上正本係照原本作成。
如對本判決上訴，須於判決送達後二十日之不變期間內，向本院
提出上訴狀。
中    華    民    國    96    年    12    月    24    日
                            書記官  林桂玉